臺灣台北地方法院民事判決　八十九年保險字第四○號
　　原　　　告　乙○○○○○○.
　　法定代理人　丙○○
　　訴訟代理人　甲○○
右當事人間給付保險金事件，本院判決如左：
    主      文
原告之訴及假執行之聲請均駁回。
訴訟費用由原告負擔。
    事實及理由
一、原告主張：原告許金興係設於高雄縣鳳山市○○街一一六號一樓（以下簡稱本件
    系爭房屋）添成煤氣行之負責人，前於民國（下同）六十五年間以添成煤氣行為
    被保險人，就被保險人之營業處所即本件系爭房屋之房屋裝修、傢俱衣李及意外
    責任等保險標的物，向被告投保陸上運輸保險單附加液化石油氣綜合保險（以下
    簡稱本件系爭保險契約），；詎添成煤氣行於八十八年六月二十九日起火燃燒，
    導致該屋及屋內之傢俱全被燒燬，並進而燒燬訴外人即原告鄰居林愉紋、羅瑞成
    之住家及訴外人莊莉莉之自用小客車，而被告依本件系爭保險契約第一條第二項
    及第三項之規定，本應賠償原告財產損失一百五十萬元，以及依前開保險契約第
    二條第一項之規定，應賠償原告關於第三人責任險賠償額三百萬元，然被告僅於
    八十九年二月二十九日給付七十萬元，餘額拒不依約賠償原告，故依法提起本件
    訴訟等語。並聲明：（一）被告應給付原告三百八十萬元及自本訴狀繕本送達翌
    日起至清償日止，按年息百分之五計算之利息。（二）願供擔保請准宣告假執行
    。
二、被告則以：兩造前雖簽定本件系爭保險契約，惟關於該契約第一條附加財產損失
    險部分，本件事故出險後，被告即委由華信保險公證人有限公司辦理賠款之理算
    ，並依該公司之公證初步報告辦理賠款，嗣兩造同意以七十萬元為賠付金額，原
    告並同意不再就被保險人即添成煤氣行內之房屋裝修、傢俱衣李、液化氣及鋼瓶
    向被告求償，被告既已賠付七十萬元予原告，並簽據結案，實難以依原告所請就
    此部分再為給付；且有關原告請求本件系爭保險契約第一條第二項房屋裝修部分
    ，經查已由訴外人東泰產物保險公司依其與原告之妻許江明櫻另簽定之火災保險
    單，賠付房屋裝修之金額一百二十一萬一千九百六十三元，基於損害填補難原則
    ，被告不應再為給付；至於本件系爭保險契約第二條關於第三人求償部分，依台
    灣高等法院高雄分院八十九年上易字第一九六一號判決，認係本件系爭事故之起
    火點非在添成煤氣行，且起火原因不排除係人為縱火所致，添成煤氣行並無過失
    ，原告對於第三人既無賠償責任，原告即不得再向被告求償等語，資為抗辯。並
    聲明：原告之訴及假執行之聲請均駁回。
三、兩造不爭執之事實：
    兩造前於六十五年間，以添成煤氣行為被保險人，簽定陸上運輸險保險單附加液
    化石油氣綜合保險契約，就本件系爭房屋之房屋裝修、傢俱衣李及意外責任等保
    險標的予以投保；惟訴外人許江明櫻即原告許金興之妻亦以本件系爭房屋所有權
    人之身分，於八十二年十二月二十三日向訴外人東泰產物保險公司就該屋之房屋
    及裝修投保火災險，嗣添成煤氣行於保險期間內之八十八年六月二十九日發生保
    險事故後，訴外人東泰產物保險公司依其與訴外人許江明櫻所簽定之前揭火災保
    險單，就本件系爭房屋及裝修賠付一百二十一萬一千九百六十三元，被告則就本
    件系爭房屋傢俱衣李及液化氣及鋼瓶損失部分予以理賠七十萬元。
四、得心證之理由：
    本件兩造所爭執之部分有二：其一為關於本件系爭保險契約關於財產損失險部分
    ，是否有複保險規定之適用？被告依約賠付七十萬元後，是否須再賠償？其二為
    關於本件系爭保險契約第二條關於第三人責任險之部分，被告是否有賠付之責任
    ？茲分述如下：
(一)關於財產損失險之部分：
１、按保險法所稱被保險人，指於保險事故發生時，遭受損害，享有賠償請求權之人
    ，要保人亦得為被保險人，保險法第四條定有明文；故在財產保險，要保人若同
    時為被保險人，即係以其財產、利益或以約定之事故發生而應負之責任為保險標
    的，於保險事故發生時得請求保險給付之人。次按複保險，謂要保人對於同一保
    險利益、同一保險事故，與數保險人分別訂立數個保險之契約行為，保險法第三
    十五條亦定有明文，惟此所稱要保人亦係指同一要保人而言。
２、經查，被保險人（即原告）所有營業處所之房屋裝修、傢俱衣李，於保險期間內
    ，因液化石油爆炸或燃燒直接所致之房屋裝修、傢俱衣李毀損滅失，本公司（即
    被告）對被保險人負賠償之責，本件系爭保險契約第一條第二款定有明文，故本
    件系爭保險契約之保險標的物為「房屋裝修」及「傢俱衣李」。訴外人許江明櫻
    雖就本件系爭房屋之「房屋」及「裝修」再向訴外人東泰產物保險公司投保，惟
    該件保險契約之要保人係許江明櫻，而本件系爭保險契約之要保人則係許金興，
    兩者之要保人並非同一，自無保險法第三十五條複保險規定之適用。
３、又按要保人或被保險人，對於保險標的物無保險利益者，保險契約失其效力，保
    險法第十七條定有明文。本件原告許金興與訴外人許江明櫻既均就同一標的物「
    房屋裝修」部分予以投保業如前述，此時應審究者，則為渠等就其所投保之保險
    標的物是否均有保險利益，若渠等就其投保之保險標的物有保險利益，則該保險
    契約為有效，否則即為無效。經查，訴外人許江明櫻係本件系爭房屋之所有權人
    ，至於該屋之裝潢及屋內之動產則為訴外人許江明櫻與本件原告所共有等節，業
    據原告許金興於本院九十一年五月二十九日審理時陳稱：本件系爭房屋裡面的房
    屋裝修、傢俱、衣物及其他房屋內動產是我和我太太共有的，房屋是我太太的等
    語，此有該日之言詞辯論筆錄一件附卷足參，且為被告所不爭執，從而訴外人許
    江明櫻就本件系爭房屋之房屋本體及室內裝修均有保險利益，原告就本件系爭房
    屋之房屋裝修、傢俱衣李等亦有保險利益，本件系爭保險契約自屬合法有效。
４、惟本件系爭保險事故發生後，兩造間已就財產損失之部分以七十萬元達成和解，
    此參之卷附之原告不爭執其真正之八十九年三月六日保險賠款領款收據影本上詳
    載：「一、茲領到貴公司賠付本行於八十八年六月二十九日因桶裝瓦斯起火致房
    屋裝修、傢俱衣李及桶裝瓦斯等燒燬乙案，賠款計新台幣柒拾萬元。二、本行自
    領得上述賠款，就本保單第一條附加財產損失險部分絕不再做任何要求，並對於
    本行合夥人許江明櫻向行政院申訴部分已獲致圓滿解決，特此一併敘明。此致中
    央產物保險股份有限公司。領款單位：添成煤氣行。負責人：許金興。」等語，
    及卷附之八十九年一月二十六日賠款同意書上載明：「一、立同意書人：添成煤
    氣行。二、茲同意以新台幣柒拾萬元整作為以下保險單及保險事故之損害賠償．
    ．．五、嗣後無論任何情形就前述保險標的損失部分，不得再向貴公司要求補償
    並不得有異議及追訴等情事。．．．」等語自明，是原告自不得就此部分再向原
    告請求理賠。
(二)關於第三人責任險之部分：
１、按在保險期間內，被保險人（即原告）或其受僱人因經營業務之行為，在本保險
    單載明之營業處所內（即本件系爭房屋內）發生之意外事故，或被保險人營業處
    所之建築物、通道、機器或其他工作物所發生之意外事故，所致第三人財物毀損
    ，依法應負賠償責任，而受賠償請求時，本公司（即被告）對被保險人負賠償之
    責，惟每一意外事故之最高賠償金額各以三百萬元為限，本件系爭保險契約第二
    條附加意外責任險第一項公共意外責任險第一款及同條第五項分別定有明文。
２、經查，因本件保險事故之發生，燒燬訴外人即原告鄰居林愉紋、羅瑞成、莊莉莉
    等多人之財物，本件原告因此遭訴外人林愉紋等人共求償一千零八十一萬九千九
    百八十九元等情，固據原告提出損失清單、工程估價單、存證信函、收據等文件
    為證。然本件火災之起火點非為原告經營之瓦斯行，而係在瓦斯行前方之起重機
    附近，且起火原因不排除係人為縱火所致，被告並無過失，此參之附於臺灣高雄
    地方法院檢察署卷內之火災原因調查報告書三、火災原因研判（四）起火原因研
    判２載述：「依據內政部消防署支援本案火災現場勘查紀錄指出，現場勘查發現
    起火處附近之鋼瓶開關，編號一一九、六十六、四號三之開關呈開啟狀態，而起
    火處附近之地板面經清理後，採取部分受燒之地毯及水泥塊送消防署鑑定實驗室
    進行鑑定分析，結果發現證物含汽油類促燃劑混合物等，再依據火場鑑識人員現
    場起火點處挖掘，起重機旁發現有燃燒之紙片灰燼（類似瓦楞紙），又該處為一
    開放式空間，任何人均可到達，故綜合以上所述，研判本案之起火原因：人為因
    素之可能性無法排除」等語，及附於前開卷宗內之高雄縣火災鑑定委員會會議記
    錄載述：「壹、起火處之研判：．．．二、依天花板燃燒之狀況，及起重機旁鐵
    皮受熱之情形，起火點以起重機附近最為可能。．．．貳、起火原因之研判：．
    ．．陳主任金蓮表示：『貴局先前採證之地毯、水泥塊，依貴局化驗結果，從圖
    普顯示有汽油類促燃劑混合物之存在，故不排除人為因素．．．』等情自明，且
    原告因本件保險事故之發生，雖經臺灣高雄地方法院檢察署檢察官以公共危險罪
    嫌提起公訴，惟嗣經臺灣高雄地方法院以八十九年易字第五九二號判決無罪確定
    在案，此亦有該案之刑事判決書一件在卷足佐，是原告就本件保險事故之發生並
    無故意或過失，自無庸負擔前揭訴外人林愉紋等人之損失賠償責任。
３、原告就訴外人林愉紋等人之損失既無賠償責任業如前述，是原告依據本件系爭保
    險契約第二條附加意外責任險第一項公共意外責任險第一款之規定請求被告賠償
    三百萬元，即有未合，亦應予駁回。
(三)綜上所述，本件原告依系爭保險契約請求關於財產損失險部分，並無複保險規定
    適用之餘地，惟原告事後業以七十萬元與被告達成和解，此部分不得再向被告請
    求；而原告依系爭保險契約第二條請求關於第三人責任險之部分，因被告依法並
    無賠償責任，與本件系爭保險契約賠付之條件未合，其請求亦屬無據，從而原告
    請求被告給付三百八十萬元及自本訴狀繕本送達翌日起至清償日止，按年息百分
    之五計算之利息，為無理由，應予駁回。
五、訴訟費用負擔之依據：民事訴訟法第七十八條。
中　　　華　　　民　　　國　　九十一　　年　　　六　　　月　　　七　　　日
　　　　　　　　　　　　　　　　臺灣台北地方法院民事第六庭
　　　　　　　　　　　　　　　　　　　　　　　　法　　　官　黃蓓蓓
右為正本係照原本作成
如對本判決上訴，須於判決送達後廿日內向本院提出上訴狀
中　　　華　　　民　　　國　　九十一　　年　　　六　　　月　　　七　　　日
　　　　　　　　　　　　　　　　　　　　　　　　法院書記官　柯金珠
